【裁判字號】    90,台上,1390
【裁判日期】    900809
【裁判案由】    損害賠償
【裁判全文】
最高法院民事判決                                九十年度台上字第一三九○號
    上  訴  人  甲○○
    訴訟代理人  陳正磊律師
    上  訴  人  長利證券股份有限公司
    法定代理人  陳大偉
    訴訟代理人  林哲彥律師
右當事人間請求損害賠償事件，兩造對於中華民國八十九年一月二十五日臺灣高等法
院第二審更審判決（八十八年度重上更(一)字第一六七號），各自提起上訴，本院判決
如左：
    主  文
原判決除假執行部分外廢棄，發回臺灣高等法院。
    理  由
本件上訴人甲○○主張：第一審共同被告鄭永順為對造上訴人長利證券股份有限公司
（下稱長利公司）僱用之營業員，伊為長利公司之客戶，鄭永順為伊開設帳戶後，未
將集保卡即證券存摺交予伊，自民國八十三年八月間起，利用至伊處辦理買賣股票外
交割之機會，盜蓋伊之印鑑章於空白之證券領回憑條上，向設在長利公司內之集保公
司冒領伊集存之如原判決附表（下稱附表）(一)所示股票五十六萬股，並利用客戶廖淑
芬、吳美玲、林秀英、洪信忠、張勵人、林介甫、黃熙聰等人帳戶，賣出如附表(二)所
示股票四十五萬五千股，得款花用，不法侵害伊之權利，依民法第一百八十四條、第
一百八十八條第一項規定，長利公司應與鄭永順負連帶損害賠償責任等情，求為命長
利公司與鄭永順連帶給付伊如附表(三)所示每股面額均為新臺幣（下同）十元之股票之
判決。（第一審就鄭永順部分，為甲○○勝訴之判決，未據鄭永順聲明不服，已告確
定。至駁回甲○○對長利公司之請求部分，經甲○○提起第二審上訴，原審命長利公
司應與鄭永順連帶給付甲○○如附表(四)所示股票，而駁回其餘上訴，兩造均就於其不
利部分，提起第三審上訴。）
上訴人長利公司則以：鄭永順係伊公司之業務員，伊依法考核業務員之資格，並向主
管機關登記，伊對鄭永順之選任及監督職務之執行已盡相當之注意；鄭永順之職務範
圍只負責接受客戶委託買進或賣出股票之接單或下單之業務，股票交割業務係伊之財
務部門所負責，鄭永順之職務並不包括交割業務，不得辦理交割事務。鄭永順盜用對
造上訴人甲○○之印鑑章，致甲○○受損害，乃係違背甲○○委任意旨之行為，與其
職務無關，非執行職務之行為，依法伊不負賠償責任等語，資為抗辯。
原審將第一審駁回甲○○之訴之判決部分廢棄，改判命長利公司應與鄭永順連帶給付
甲○○如附表(四)所示之股票，而駁回甲○○其餘上訴，無非以：甲○○於八十四年七
月間發現其存於集保公司之股票短少，向鄭永順追查，鄭某承認挪用股票後，旋即離
職潛逃，經甲○○向臺北市大同警察分局提出告訴，檢察官以鄭永順涉嫌盜蓋印章，
冒領股票提起公訴，刻由法院通緝中。據證人即臺灣證券交易所函復甲○○賣出股票
之客戶廖淑芬、林介甫、洪麗珠、張勵人、張麗娟等人結證係鄭永順借用渠等帳戶賣
出屬實。雖長利公司辯稱不足據此證明有盜賣之事實，惟依一般情理，如系爭股票由
甲○○出借甚或委由鄭永順賣出，在正常情形下，應自甲○○之帳戶賣出，茲反常由
證人廖淑芬等之帳戶出售，長利公司就此反常事實未舉證證明，已難置信；且張勵人
尚懷疑該股票有假而主動要求鄭永順在其戶頭賣出股票，若有正當來源，鄭永順焉有
不告知之理，是堪認系爭股票為鄭永順所盜賣。又系爭股票均存於甲○○之集保戶內
，而以印鑑相符之存券領回申請書領出，再參以證人即甲○○之司機楊國華所證鄭永
順要伊轉告甲○○安心及將籌錢返還之證言；證人臧樹柏證述見鄭永順持支票至甲○
○處辦理交割蓋章取去股票各情，及甲○○於所提原證三記載鄭永順坦承因操作股票
不利造成虧損，導至挪用甲○○股票，現無力償還，但無逃跑之心，一定盡力解決之
字據，應認持存券領回申請書向甲○○集保戶冒領系爭股票者為鄭永順，而其於該申
請書所蓋上訴人印鑑應係藉辦理外交割之機會所盜蓋。雖長利公司否認楊國華及臧樹
柏之證言及有外交割之事實。惟股票市場存有外交割之情形，不僅經臺灣證券交易所
函復在卷，且據證人張勵人結證屬實，而長利公司亦未即爭執證人楊國華之證言，證
人臧樹柏雖稱不認識鄭永順，但此應係指不熟識之意，尚難認其不知辦理外交割者為
何人。至原證三字據長利公司固以未經鄭永順簽名而予否認。惟甲○○供稱因當時只
要鄭永順承認就好，沒想到要他簽名。再佐以證人楊國華所為鄭永順要甲○○安心，
正籌款償還之證言，及甲○○於鄭永順潛逃後始提出刑事告訴等情，堪認其收受該字
據之時尚無蒐集證據提起訴訟之決意，而僅在使鄭某承認償還即可，未要求鄭某簽名
，與常情無悖，應認該字據為真正。長利公司自承交割時係以支票交換股票，有簽發
九張股票價金支票與甲○○，並提出該支票存根為證。經查其中0000000號存
根核與甲○○所提賣出潤建交割明細表、一銀支票存根明細分類帳所載相符。按賣出
時須於第二天交付股票以為交割，而存入之支票則於第二天始入帳，依上開一銀支票
存根明細分類帳之記載，甲○○係賣出股票後第二天交付股票並取得價款支票，當日
存入銀行，而於翌日入帳。既由鄭永順前往辦理外交割，該股票價款支票當係鄭某攜
帶交付。鄭永順於辦理外交割時既攜有長利公司簽發之價款支票，自可認定係長利公
司派往無疑。長利公司所辯鄭某僅係營業員，交割有專設之交割部門辦理一節，應不
足採。又長利公司迭以證券管理委員會之證券商管理規則等為卸責之憑藉，惟外交割
亦非管理規則所允許，不得由非專辦交割之鄭永順辦理，而人頭戶更為證券管理上所
禁止，長利公司不僅派營業員鄭永順辦理外交割，且由證人廖淑芬、林介甫、洪麗珠
、張麗娟均供證設立人頭戶之事實，長利公司並非恪守管理規範之證券商，尚難據其
所提管理規則等為其有利之認定。且長利公司簽發股票價款支票與甲○○，應有支出
傳票可供查證該支票交付何人，其拒不提出，應認甲○○所為支票係鄭永順辦理外交
割時攜往交付之主張，為真實可採。綜上所述，鄭永順於長利公司派其前往甲○○處
辦理外交割蓋用甲○○印鑑章於交割文件及股票之機會，盜蓋該印鑑章於存券領回申
請書上，由甲○○之集保戶冒領系爭如附表(二)所示廖淑芬等戶頭賣出，得款化用之事
實，已堪認定。唯持有證券存摺之鄭永順始能自甲○○之集保戶冒領並變賣股票。甲
○○主張自開戶後即將該存摺存於長利公司處而由鄭某保管，長利公司否認保管該存
摺，甲○○亦未能舉證證明，應認其係交由鄭永順保管。甲○○既將證券存摺交鄭永
順保管，而使鄭永順得以由盜蓋印鑑章達到冒領股票之目的，雖未使其保管印鑑章，
仍不失為損害發生之共同原因，應認甲○○於損害之發生與有過失。又長利公司如嚴
格禁止設立人頭戶，鄭永順亦無從自人頭戶賣出系爭股票，斟酌兩造之責任比例，以
由甲○○負過失責任百分之三十為適當。從而，甲○○依民法第一百八十四條及第一
百八十八條第一項前段規定，訴請長利公司與鄭永順連帶賠償如附表(四)所示公開上市
股票，應予准許，其餘部分，則應駁回等詞，為其判斷之基礎。
惟查關於集保存摺由何人持有或保管乙節，甲○○主張係長利公司保管，長利公司則
稱甲○○私自委託鄭永順保管，原審未詳加調查審認明晰，徒以甲○○未能舉證證明
，即認係交由鄭永順保管，且未查明何人交付鄭永順保管，逕謂甲○○將該集保存摺
交鄭永順保管，致鄭永順得以盜蓋印鑑章冒領股票，於損害之發生與有過失，自非無
判決理由不備之違法。又臺灣證券交易所僅函復原審關於外交割之定義，並未提及甲
○○買賣股票係以外交割之方式為之（見原審重上卷第九○頁），證人張勵人亦僅證
稱其帳戶買賣股票係長利公司派人前往辦理外交割，證人楊國華則稱鄭永順常來公司
找甲○○，「後來知」是辦外交割云云，似未親自辦理外交割情形。原審未查明證人
楊國華如何知鄭永順找甲○○係辦理外交割，徒以該臺灣證券交易所函及證人張勵人
之證言，與長利公司不否認股票交易有外交割之情形，並證人楊國華嗣已具結，遽認
鄭永順前往甲○○處係辦理外交割，進而謂鄭永順利用辦理外交割之機會，盜蓋甲○
○印鑑章於申請書冒領股票出售，已嫌速斷。再者，長利公司始終抗辯本件係甲○○
私自委託鄭永順買賣股票，鄭永順僅為營業員，依規定不得辦理股票交割事宜，且伊
就鄭永順之選任及監督職務之執行已盡相當之注意義務，就甲○○之損害無需負賠償
責任云云，核屬重要之防禦方法。原審就此未敘明何以不足採取之意見，即為長利公
司不利之判決，尤屬難昭折服。兩造上訴論旨，分別指摘原判決於其不利部分為不當
，求予廢棄，均非無理由。
據上論結，本件兩造上訴均有理由，依民事訴訟法第四百七十七條第一項、第四百七
十八條第一項，判決如主文。
中      華      民      國     九十     年      八      月      九      日
                              最高法院民事第四庭
                                  審判長法官  蕭  亨  國
                                        法官  許  朝  雄
                                        法官  陳  淑  敏
                                        法官  劉  福  來
                                        法官  吳  麗  女
      右正本證明與原本無異
                                              書  記  官
中      華      民      國     九十     年      八      月     三十     日


司法院資訊處製作；財團法人民間司法改革基金會備份。
